臺灣高等法院刑事裁定
110年度毒抗字第370號
抗  告  人  黎德海


上列抗告人因毒品危害防制條例案件，不服臺灣新北地方法院中
華民國110年1月27日裁定（110年度毒聲字第120號），提起抗告
，本院裁定如下：
    主  文
抗告駁回。                                             
    理  由
一、原裁定意旨略以：㈠被告甲○○基於施用第二級毒品之犯意，
    於民國109年6月18日7時13分（聲請書誤載為6時50分，應予
    更正）為警採尿時回溯96小時內之某時許，在不詳地點，以
    不詳方式施用第二級毒品甲基安非他命1次。嗣於同日4時50
    分許，在新北市泰山區中港西路、文程路口因交通違規為警
    攔查，經其同意搜索，當場扣得其所有第二級毒品甲基安非
    他命3包（總純質淨重共5.0334公克），經其同意為警採集
    尿液送驗，結果呈甲基安非他命陽性反應，此有本案相關證
    物在卷可查。且此等犯行業經被告於偵查中坦承不諱，是被
    告施用第二級毒品犯行，堪以認定。㈡又被告前因施用毒品
    案件，經臺灣新北地方法院裁定送勒戒處所觀察、勒戒後，
    因認無繼續施用毒品之傾向，於103年12月15日執行完畢釋
    放出所，此後被告未再有施用毒品犯行，亦有本院被告前案
    紀錄表在卷可稽。是被告本案施用毒品犯行距其最近1次因
    犯施用毒品罪經觀察、勒戒執行完畢之日（即103年12月15
    日）顯逾3年，爰依毒品危害防制條例第20條第3項、第1項
    （聲請書漏引第3項，應予補充）及觀察勒戒處分執行條例
    第3條第1項之規定，裁定將被告送勒戒處所觀察、勒戒，其
    期間不得逾貳月等語。
二、抗告意旨略以：被告因長期在外工作、家中經濟不濟，有時
    未能溫飽，故而走偏路，和以前吸毒的朋友又有連繫，然吸
    毒者實為病人，只是服錯藥物，而並非染上毒癮，僅係需要
    管道發洩及放鬆情緒，且歷經許久，被告已慢慢戒掉，目前
    已無吸食毒品之行為與習慣，盼檢察官能給予緩起訴附命戒
    癮治療，使被告能夠在外幫助家中之經濟，並定時至指定醫
    療機構評估，替代觀察、勒戒，給予改過自新之機會等語。
三、按修正後毒品危害防制條例第35條之1第1款及第2款前段規
    定，修正施行前犯第10條之罪之案件，於修正施行後，偵查
    中，由檢察官依修正後規定處理；審判中，由法院或少年法
    院（地方法院少年法庭）依修正後規定處理。是犯第10條之
    罪者，不論係修正前後，均應依新法規定處理。次按109年1
    月15日修正公布、同年7月15日施行之毒品危害防制條例第2
    0條第3項規定，犯第10條之罪於觀察、勒戒或強制戒治執行
    完畢釋放後，三年後再犯第10條之罪者，適用本條前2項之
    規定。上開所謂「三年後再犯」，只要本次再犯（不論修正
    施行前、後）距最近一次觀察、勒戒或強制戒治執行完畢釋
    放，已逾三年者，即該當之，不因其間有無犯第10條之罪經
    起訴、判刑或執行而受影響。又毒品危害防制條例本次修正
    ，對於施用毒品者既強調「治療勝於處罰」、「醫療先於司
    法」之刑事政策，強化觀察、勒戒或強制戒治處分、命附條
    件緩起訴處遇措施與監禁刑罰間之交替運用，使之相互輔助
    補充，剛柔並濟，力助施用毒品者重生。尤以新修正之同條
    例第24條之命附條件緩起訴處遇，係考慮施用毒品者之成癮
    性、施用動機或生活環境各有不同，若不分個案情節、無論
    有無醫療必要，一律施以戒癮治療，此種處遇模式顯然過於
    僵化而缺乏彈性，故除以往之「觀察、勒戒或強制戒治」及
    「附命完成戒癮治療緩起訴」雙軌制處遇外，更賦與檢察官
    得依個案情形，以刑事訴訟法第253條之2第1項第4至6款或
    第8款規定，給予施用毒品者義務勞務、繳納處分金、心理
    輔導、法治教育或其他預防再犯措施為附條件之緩起訴處分
    ，俾使其能經由多元化之緩起訴處遇，能有效並適當戒除毒
    癮而徹底擺脫毒品危害。另機構外之命附條件緩起訴處遇相
    較於機構內之觀察、勒戒及強制戒治而言，前者乃結合醫師
    、觀護人、社工心理諮商等不同領域之專業人員參與之治療
    措施，目的除在戒除施用毒品者身癮、心癮外，並使其能經
    由於機構外之社會參與及接觸，重新塑造生活紀律，改變病
    態行為，以達治療「病患性犯人」之效果；相較於後者於勒
    戒處所、戒治處所內之觀察、勒戒或強制戒治而言，仍不失
    為監禁治療，且其管理人員均為監所矯正人員，各處所之資
    源多寡、專業人才比例又不盡相同，未能跳脫「收容」功能
    大於「戒治」之刑罰樣貌。準此，多方面之機構外處遇顯然
    優於機構內處遇。是在毒品未除罪化前，目前之刑事政策，
    應先落實「除刑不除罪」之各項政策，以司法監督施用毒品
    者機構外之社區戒癮治療為主，機構內之戒癮治療為輔，只
    有不願參與社區治療或治療無效者，始以監禁為最後手段。
    再者，法院於解釋、適用本次毒品危害防制條例上開修正條
    文時，允宜遵循醫療專業及刑事政策，保障施用毒品者為病
    患性犯人之健康權，兼顧保護社會安全及恪遵正當法律程序
    ，確保法治國公平法院之具體實現。而本於權力分立原則，
    法院對檢察官職權行使，應予以尊重，雖非謂不得為適度之
    司法審查，惟對於施用毒品者本次所犯如距最近一次觀察、
    勒戒或強制戒治執行完畢釋放後，已逾三年者，檢察官既得
    本於立法者所賦與之職權裁量是否聲請法院裁定觀察、勒戒
    或為命附條件（現行法僅能附命完成戒癮治療）緩起訴處分
    之多元化處遇，即聲請法院裁定機構內之觀察、勒戒並非檢
    察官所得採取之唯一途徑，法院自不能僭越檢察官之職權，
    逕對施用毒品者裁定應予觀察、勒戒或強制戒治（最高法院
    109年度台上字第3826號判決意旨參照）。再者，檢察官是
    否給予施用毒品者為附命完成戒癮之緩起訴處分，自得本於
    毒品危害防制條例第24條之規定及立法目的，依行政院所頒
    之「毒品戒癮治療實施辦法及完成治療認定標準」，選擇實
    施對象、內容、方式與執行之醫療機構，妥為斟酌、裁量，
    始予決定，而其裁量之結果如認適於為緩起訴處分者，固須
    於緩起訴處分中說明其判斷之依據，但如認為應向法院聲請
    觀察、勒戒者，因係適用原則而非例外，自無需贅餘交代不
    適於為緩起訴處分之理由，法院原則上應尊重檢察官職權之
    行使，僅就檢察官之判斷有違背法令、事實認定有誤或其裁
    量有重大明顯瑕疵等事項為有限度之低密度審查（最高法院
    103年度台上字第2464號判決意旨參照）。準此，檢察官對
    「初犯」或「3年後再犯」施用毒品罪行之被告，究應採行
    附命完成戒癮治療之緩起訴處分，或向法院聲請觀察、勒戒
    之處遇措施，要屬檢察官之裁量職權，非法院所得介入或審
    酌，倘檢察官係聲請法院裁定觀察、勒戒，法院就其聲請，
    除檢察官有違法或濫用其裁量權之情事外，僅得依法裁定被
    告令入勒戒處所執行觀察、勒戒，以查其是否仍有施用毒品
    傾向，尚無自由斟酌以其他方式替代之權。末按毒品危害防
    制條例所規定之觀察、勒戒處分，其立法意旨在幫助施用毒
    品者戒除毒癮，該處分之性質非為懲戒行為人，而係為消滅
    行為人再次施用毒品之危險性，目的在戒除行為人施用毒品
    之身癮及心癮措施；觀察、勒戒係導入一療程觀念，針對行
    為人將來之危險所為預防、矯治措施之保安處分，以達教化
    與治療之目的，可謂刑罰之補充制度，從而毒品危害防制條
    例本身所規定之觀察、勒戒及強制戒治等保安處分，雖兼具
    自由刑之性質，卻有刑罰不可替代之教化治療作用，且觀察
    、勒戒既屬用以矯治、預防行為人反社會性格，而具社會保
    安功能之保安處分，當無因行為人之個人或家庭因素而免予
    執行之理。
四、經查：
  ㈠被告甲○○基於施用第二級毒品之犯意，於109年6月18日7時13
    分為警採尿時回溯96小時內之某時許，在不詳地點，以不詳
    方式施用第二級毒品甲基安非他命1次。嗣於同日4時50分許
    ，在新北市泰山區中港西路、文程路口因交通違規為警攔查
    ，經其同意搜索，當場扣得其所有第二級毒品甲基安非他命
    3包（總純質淨重共5.0334公克），且被告於109年6月18日7
    時13分許同意為警採集之尿液，經台灣檢驗科技股份有限公
    司以酵素免疫分析法（EIA）為初步檢驗，再以氣相層析質
    譜儀法（GC/MS）及液相層析串聯質譜儀（LC/MS/MS）為確
    認檢驗，結果確呈安非他命、甲基安非他命陽性反應，此有
    被告109年6月18日調查筆錄、自願採尿同意書、新北市政府
    警察局受採集尿液檢體人姓名及檢體編號對照表、台灣檢驗
    科技股份有限公司濫用藥物實驗室於109年7月1日出具之濫
    用藥物檢驗報告各1份（檢體編號：T0000000）在卷可稽；
    又扣案之白色或透明晶體3包（共淨重6.2918公克、取樣0.0
    313公克、驗餘淨重6.2605公克，純度80%、純質淨重約5.03
    34公克），亦檢出第二級毒品甲基安非他命成分，有臺北榮
    民總醫院109年11月16日北榮毒鑑字第C0000000號毒品成分
    鑑定書及北榮毒鑑字第C0000000-Q號毒品純度鑑定書各1紙
    在卷為憑；此外，復有安非他命吸食器1個扣案可佐。且上
    開犯罪事實，業據被告於偵查中坦承不諱，是被告施用甲基
    安非他命之犯行，足堪認定。
　㈡被告前因施用毒品案件，經臺灣新北地方法院以103年度毒聲
    字第843號裁定送勒戒處所觀察、勒戒後，因認無繼續施用
    毒品之傾向，於103年12月15日執行完畢釋放出所，並由臺
    灣新北地方檢察署檢察官以103年度毒偵字第5853號為不起
    訴處分確定，此後被告未再施用毒品等情，有上開案件裁定
    、不起訴處分書、本院被告前案紀錄表、施用毒品案件紀錄
    表及在監在押全國紀錄表在卷可稽。是被告本案施用毒品犯
    行（即109年6月18日7時13分回溯96小時內之某時許）距其
    最近1次因犯施用毒品罪經觀察、勒戒執行完畢之日（即103
    年12月15日）顯逾3年，原審依據前揭說明，准許聲請人之
    聲請，裁定令被告送勒戒處所觀察、勒戒，經核洵屬有據，
    於法並無違背。
　㈢至抗告意旨稱被告目前已無吸食毒品之行為及習慣，盼能給
    予緩起訴附命戒癮治療，使被告能夠在外幫助家中之經濟云
    云。惟揆諸前揭新法規定及判決意旨，本案聲請人之聲請，
    並無違背法令、事實認定有誤或裁量有重大明顯瑕疵等情，
    法院亦無自由斟酌以其他方式替代之權，且觀察、勒戒並無
    因行為人之個人或家庭因素而免予執行之理，是抗告意旨之
    請求於法未合，為無理由，應予駁回。
據上論斷，應依刑事訴訟法第412條，裁定如主文。
中　　華　　民　　國　　110 　年　　3 　　月　　23　　日
                  刑事第二十庭  審判長法  官  王復生  
　　　　　　　　　　　　　　　　　　　法  官  遲中慧
　　　　　　　　　　　　　　　　　　　法  官  蕭世昌
以上正本證明與原本無異。
不得再抗告。
                                      書記官  吳建甫
中　　華　　民　　國　　110 　年　　3 　　月　　23　　日